臺灣高雄地方法院刑事判決　　　　　　 94年度簡上字第206號
上　訴　人　甲○○
即　被　告
上列上訴人因詐欺案件，不服本院鳳山簡易庭中華民國94年1 月
27日94年度簡字第438 號所為第一審判決（聲請簡易判決處刑書
案號：臺灣高雄地方法院檢察署93年度偵字第21918 號），提起
上訴，本院管轄之第二審合議庭判決如下：
    主  文
上訴駁回。
    事  實
一、甲○○前因贓物及違反肅清煙毒條例、麻醉藥品管理條例等
    案件，分別經判處有期徒刑4 月、5 年6 月、3 年4 月，應
    執行有期徒刑9 年3 月確定，於91年8 月14日縮短刑期假釋
    出獄，刑期應至96年9 月24日屆滿（尚不構成累犯）。詎其
    在假釋期間仍不知悔改，明知將設於金融行庫帳戶之資料交
    付他人乃是作為不法用途，竟基於幫助詐欺之犯意，於民國
    92 年9月初某日，將其向高雄縣大寮大發郵局所申辦之局號
    0000000 ，帳號077523號帳戶之存摺、印章、提款卡、密碼
    等資料，交付真實姓名不詳，綽號「小陳」之成年男子及其
    所組成之犯罪集團使用。嗣該集團成員取得前開帳戶存摺等
    資料後，即由該集團成員之一名姓名不詳之成年男子，於同
    年9 月10日下午3 時18分許，假冒國稅局人員，打電話予丁○○佯稱有90年度之退稅款待領，需持提款卡至提款機操作
    辦理退稅云云，使丁○○陷於錯誤，而於同日分別匯款2 次
    ，每筆各為新台幣（下同）99987 元，共計199974元至甲○○之前開帳戶內（原審誤為99987 元，應予更正），嗣因丁○○發覺帳戶金額短少而報警；又於同月11日下午1 時47
    分許，假冒國稅局人員，打電話予戊○○佯稱，有90年度之
    退稅款待領，須持提款卡至提款機操作辦理退稅云云，戊○○不疑有他，遂持提款卡至台北縣新莊市○○路郵局提款機
    依指示操作，惟在操作後，發現竟匯款轉出50407 元至甲○○前開帳戶內，無法追回，始知受騙；同年月20日上午8 時
    許，該集團成員之一名姓名不詳之成年男子復假冒係國稅局
    人員「黃先生」者，打電話予己○○佯稱，有90年度之退稅
    款待領，須持提款卡至提款機操作辦理退稅云云，己○○不
    疑有他，遂持提款卡至郵局提款機依指示操作，惟在操作後
    ，發現竟匯款轉出二筆款項，每筆各為99987 元，其中一筆
    於同日上午9 時53分許匯入甲○○前開帳戶內，一筆匯至陳
    曉雲（另行通緝中）設於屏東車城郵局帳號第00000000
    000000號帳戶內，均無法追回；同年月24日上午10時30分許
    ，該集團成員之一名姓名不詳之成年男子又假冒係國稅局人
    員，打電話予丙○○佯稱，有90年度之退稅款8236元待領，
    須持提款卡至提款機操作辦理轉帳退稅云云，丙○○不疑有
    他，遂持提款卡至台中縣龍井鄉新庄郵局提款機依指示操作
    ，惟在操作後，發現竟匯款轉出2 筆款項，每筆各為99987
    元，共199974元至甲○○前開帳戶內，無法追回，戊○○、
    丁○○、己○○、丙○○始知受騙。
二、案經高雄縣政府警察局報請台灣高雄地方法院檢察署檢察官
    偵查後聲請簡易判決處刑。
     理  由
一、訊據被告甲○○固坦承前開帳戶為其所申辦，並將該帳戶之
    存摺、印鑑、提款卡及密碼交付予綽號「小陳」男子之事實
    ，惟矢口否認有幫助詐欺犯行辯稱：伊是委託該「小陳」辦
    理信用貸款，「小陳」要伊交付存摺、印章、提款及密碼，
    伊並未追究為何需要這些資料，後來小陳即不知去向，貸款
    也沒有核撥，伊才向郵局申請掛失云云。
    （一）上開高雄大發郵局（鳳山22支局），局號0000000 ，
          帳號0000000 號帳戶，確係被告親自申設，業經被告
          自承在卷，並有大發郵局郵政存簿儲金立帳申請書郵
          政存簿儲金儲戶申請變更帳戶事項申請書、客戶歷史
          交易清單各1 份、中華郵政股份有限公司鳳山郵局94
          年6 月14日鳳營字第0940100838號函檢具之查詢存簿
          變更資料附卷可按，堪認為真實。
    （二）再者，被害人丁○○、戊○○、己○○、丙○○依詐
          騙集團之指示，分別於92年9 月10日下午3 時18分許
          及同日下午4 時3 分許，共計匯入199974元、同年月
          11日下午1時47 分許，匯入50407 元、同年月20日上
          午9 時53分許，匯入99987 元、同年月24日上午11時
          42分許，匯入199974元，至被告上開帳戶內一情，已
          據被害人丁○○、戊○○、己○○、丙○○於警詢中
          指述明確，復有郵政儲金匯業局自動櫃員機存戶交易
          明細4 份，及客戶歷史交易清單1 份存卷可參，此部
          分之事實，足堪認定。
    （三）再經調取被告前開郵局帳號開戶後之所有交易明細，
          又被告上開帳戶於92年6 月3 日開戶後，至同年9 月
          8 日下午1 時15分突臨櫃申請辦理更換密碼、網路帳
          號等變更帳戶事項後，同日下午4 時1 分又再次變更
          語音密碼，此有上開申請辦理變更帳戶事項申請書、
          查詢存簿變更資料各1 份存卷足參；而被害人丁○○
          旋即於同月10日在台北縣永和市○○街1 號永和郵局
          以提款卡轉帳匯入2 筆各99987 元，合計199974元，
          隨即於同日遭人以提款卡分次提領完畢，而被害人廖
          嘉富、己○○、丙○○等被害人分別於上開時地匯入
          上開款項至被告申設之郵局帳戶後，亦隨即於當日遭
          數次以提款卡提領完畢，有上開客戶歷史交易清單足
          參，若非被告親自將該帳戶資料及提款卡、密碼交付
          他人輾轉供詐騙集團使用，被害人等如何能依詐騙集
          團成員之指示，轉帳匯款入被告上開帳戶，肆由詐騙
          集團成員以提款卡輸入密碼操作自動櫃員機提領一空
          ？另自詐騙集團之角度審酌，渠等既知利用他人之帳
          戶掩飾犯罪所得，當知社會上一般正常之人如帳戶存
          摺、提款卡、印鑑遭竊或遺失，為防止拾得或竊得之
          人盜領其存款或做為不法使用而徒增訟累，必於發現
          後立即報警或向金融機構辦理掛失止付，在此情形下
          ，如仍以該帳戶作為犯罪工具，則在渠等向他人詐騙
          ，並誘使被害人將款項匯入該帳戶後，極有可能因帳
          戶所有人掛失止付而無法提領，則渠等大費周章從事
          於犯罪之行為，甘冒犯罪後遭追訴、處罰之風險，卻
          只能平白無故替原帳戶所有人匯入金錢，而無法得償
          犯罪之目的，是以犯罪集團若非確定該帳戶所有人不
          會報警或掛失止付，以確定渠等能自由使用該帳戶提
          款、轉帳，當不至於以該帳戶從事犯罪。再參以被害
          人匯入款項至被告上開帳戶後，隨即於當日即遭領取
          ，更足見該詐騙集團，於向被害人詐騙時，確有把握
          該帳戶不會被帳戶所有人掛失止付。而此等確信，在
          該帳戶係拾得或竊得之情形，實無發生之可能。綜上
          所述，被告確有將上開帳戶之存摺、提款卡及密碼提
          供予詐騙集團使用之事實，應堪認定。
    （四）雖被告辯稱伊委託「小陳」男子辦理信用貸款，始將
          存摺、提款卡交付「小陳」，其他並不知情云云。然
          按就一般經驗法則而言，金融存款帳戶存簿、金融卡
          及印鑑章之使用，具有相當之專屬性、私密性，不論
          關係是否親密，為防止他人探知內容或非法使用，無
          不妥當保存，雖將帳戶、金融卡及印鑑章交予他人使
          用，亦甚普遍，但交付之對象、交付之原因，或係與
          己親近、且值信賴之人，或有特定用途，方為交付，
          豈會如被告所辯將提款卡及密碼交付予一姓名不詳且
          不甚相熟之「小陳」使用之情形？況被告係為辦理信
          用貸款，一旦銀行通過審查核撥所貸款項，反使該持
          有被告提款卡及密碼之「小陳」得隨時提領被告帳戶
          中金錢使用，迺被告竟不以為意，其此部分辯解顯悖
          於常情，實難採信。況在借用帳戶非法牟利之犯罪新
          聞日多下，民眾耳濡目染下，對帳戶交付使用轉趨謹
          慎，要求甚高。且被告年逾40歲，非毫無社會經驗，
          且係身心健全、智識程度為一般程度之成年人，並非
          年幼無知或與社會隔絕之人，依其智識能力及社會生
          活經驗，對此自難諉為不知，處此情形下，仍將帳戶
          交予他人使用，而無懷疑之心，實難採信。準此，該
          詐欺犯罪集團取得被告帳戶後，再從事詐財之事實，
          雖非被告所努力追求，亦非被告確定必然發生，但被
          告於懷疑下，預見提供金融帳戶、存簿、提款卡及印
          章予陌生人士使用，有可能為非法集團所利用，以遂
          欺騙不知情之社會大眾之目的，仍將帳戶交付他人使
          用，縱使作為詐騙犯罪工具，亦不違反其本意，其具
          有不確定故意甚明。
    （五）至被告固稱業已於92年9 月25日掛失終止上開帳戶等
          語，有上開中華郵政股份有限公司鳳山郵局94 年6月
          14日鳳營字第0940100838號函檢具之查詢金融卡變更
          資料在卷，惟縱被告確有掛失上開帳戶，然其於92年
          9 月25日掛失時，該帳戶已在詐騙集團將被害人匯入
          上開帳戶款項提領一空，該帳戶於同年9 月24日遭大
          寮大發郵局列為警示帳戶之後，是被告上開辯解，尚
          難為被告有利之認定。
    （六）又因該等真實姓名不詳之成年男子等人所組成之詐騙
          犯罪集團成員均無從傳訊，就現存之證據資料而言，
          並無證據證明被告為該集團之成員，雖被害人確實匯
          款至被告上開 郵局帳戶，業如前述，但無證據證明
          該匯入之款項，為被告提款完畢，是本件僅能證明被
          告係單純提供帳戶供人使用。又就客觀構成要件之層
          面，詐欺行為之成立，係施以詐術，使人陷於錯誤而
          交付財物，而本件詐欺罪之構成要件行為實施，在於
          透過電話聯繫匯款，再以被告之存摺提款，實施者均
          為前開犯罪集團成員，被告係單純提供帳戶供人使用
          ，並未參與詐騙行為之實施，亦未提款匯款，已如前
          述，故被告應未參與詐欺罪之構成要件行為，其提供
          帳戶，僅係使犯罪者易於欺騙民眾、隱匿犯罪事實，
          依首開說明，屬詐欺罪構成要件以外之行為，而為幫
          助行為甚明。綜上，本件事證明確，被告幫助詐欺之
          犯罪事實，堪以認定。
三、按刑法上之幫助犯，係對於犯罪與正犯有共同之認識，而以
    幫助之意思，對於正犯資以助力，而未參與實施犯罪之行為
    者而言（最高法院75年度台上字第1509號、84年度台上字第
    5998號、88年度台上字第1270號判決參照）；是以，如未參
    與實施犯罪構成要件之行為，且係出於幫助之意思提供助力
    ，即屬幫助犯，而非共同正犯。被告提供上開帳戶之存摺、
    提款卡及密碼予真實姓名不詳之成年人所組成之詐騙集團使
    用，使該詐騙集團成員得基於詐欺取財之概括犯意聯絡，向
    被害人丁○○等人施用詐術，致使渠等陷於錯誤，匯款至被
    告上開帳戶內，而遂行詐欺取財之犯行，然被告單純提供帳
    戶供人使用之行為，並不等同於向被害人施以欺罔之詐術行
    為，且亦無證據證明被告有參與詐欺取財犯行之構成要件行
    為，是被告提供帳戶之存摺、提款卡及密碼供人使用之行為
    ，對於該詐騙集團遂行詐欺取財犯行，資以助力，核其所為
    ，係犯刑法第339 條第1 項詐欺取財罪之幫助犯，依刑法第
    30條第2 項規定，按正犯之刑減輕之。次按連續幫助與幫助
    連續為不同之犯罪態樣，如基於概括犯意，多次幫助他人犯
    罪，為連續幫助，該幫助者有多次犯罪行為；如以一幫助行
    為，幫助他人連續犯罪，則為幫助連續，就幫助犯而言，僅
    有一次犯罪行為（最高法院87年度台上字第3865 號 判決參
    照）。被告以一次提供一個帳戶之行為，幫助「小陳」所屬
    之犯罪集團，連續多次向被害人丁○○、戊○○、己○○、
    丙○○詐取財物，仍只有一個犯罪行為，不構成幫助犯之連
    續犯，而為幫助連續，附此敘明。再檢察官雖未就被告幫助
    該犯罪集團詐騙被害人丁○○部分之犯罪事實聲請簡易判決
    處刑，惟此部分與被告前揭幫助連續詐欺取財犯行間有事實
    上一罪之關係，為聲請簡易判決效力所及，本院自應併予審
    理。原審依刑法第339 條第1 項規定，並審酌被告提供郵局
    、銀行帳戶予不法犯罪集團，非但增加被害人尋求救濟之困
    難，亦使不法犯罪集團得以順利掩飾詐欺所得財物，復參酌
    被告犯罪手段、所生危害及犯罪後否認犯行等一切情狀，逕
    以簡易判決判處被告有期徒刑5 月，並諭知科罰金之折算標
    準，及被告所有供本件詐騙匯款使用之郵局帳戶存摺、印章
    及提款卡等物，雖係被告幫助犯罪所用之物，惟既未扣案，
    為免將來執行困難，爰不另為沒收之諭知，本院認原審認事
    用法，均無違誤，量刑亦屬允當。上訴人否認犯罪，提起上
    訴，指摘原判決不當，為無理由，應予駁回。
據上論斷，應依刑事訴訟法第455 條之1 第1 項、第3 項、第
368 條、第371 條，判決如主文。
本案經檢察官乙○○到庭執行職務。
中　　華　　民　　國　　94　　年　　8 　　月　　17　　日
       鳳山刑事第二庭    審判長法  官  邱明弘
                               法  官  廖建瑜
                               法　官  胡宜如
以上正本證明與原本無異。
不得上訴。
                               書記官  廖美玲
中　　華　　民　　國　　94　　年　　8 　　月　　17　　日
附錄法條：
中華民國刑法第339條
意圖為自己或第三人不法之所有，以詐術使人將本人或第三人之
物交付者，處5 年以下有期徒刑、拘役或科或併科1 千元以下罰
金。
以前項方法得財產上不法之利益或使第三人得之者，亦同。
前二項之未遂犯罰之。
